【裁判字號】    97,訴,47
【裁判日期】    970523
【裁判案由】    分割共有物
【裁判全文】
臺灣宜蘭地方法院民事判決                97年度訴字第47號
原        告  財政部國有財產局臺灣北區辦事處宜蘭分處
法 定 代理人  戊○○
訴 訟 代理人  寅○○
被        告  癸○○
              丑○○
              卯○○
              辰○○
                      號
              巳○○
              午○○
              酉○○
                      2樓
              子○○
              申○○
              未○○
                      號3樓
              壬○○
                      樓之1
              辛○○
                      樓之1
上列12人共同
訴  訟代理人  宙○○  住台北市松山區○○○路100巷11號6樓
被        告  宇○○  住宜蘭縣宜蘭市○○路○段330號2樓
              黃○○  住宜蘭縣宜蘭市○○路47號
              天○○  住宜蘭縣宜蘭市○○路45號
              Ｂ○○  住宜蘭縣壯圍鄉○○路109巷53號6樓
              甲○○  住宜蘭縣壯圍鄉○○路48之36號
              亥○○  住宜蘭縣五結鄉○○路31號
              丙○○  住宜蘭縣壯圍鄉○○路176巷3號
              庚○○  住宜蘭縣羅東鎮○○○路50號4樓
              Ａ○○  住宜蘭縣宜蘭市○○路26之3號
              戌○○  住宜蘭縣蘇澳鎮四維巷19號
              乙○○  住宜蘭縣壯圍鄉○○路176巷3號
              己○○  住宜蘭縣宜蘭市○○路○段342號
              丁○○  住宜蘭縣五結鄉○街路文化新22號
              地○○  住宜蘭縣壯圍鄉○○路92號
兼上列14人共
同訴訟代理人  玄○○  住宜蘭縣宜蘭市○○路45號
上列當事人間分割共有物事件，本院於民國97年5月2日言詞辯
論終結，判決如下：
    主  文
准原告與被告共有坐落宜蘭縣宜蘭市○○段七結小段一０五之二
五地號，地目旱，面積八００平方公尺土地予以變賣，所得價金
，由兩造按如附表所示之應有部分比例分配之。
訴訟費用由兩造按如附表所示之應有部分比例負擔。
    事實及理由
一、原告主張：坐落宜蘭縣宜蘭市○○段七結小段105 之25地號
    ，地目旱，面積800 平方公尺之土地（以下簡稱系爭土地）
    為兩造所共有，應有部分之比例詳如附表所示。系爭土地係
    位於都市計畫區，使用分區為住宅區，依其使用目的並無不
    能分割之限制，且兩造亦無禁止分割之約定，然未能達成協
    議分割，為此依民法第823條第1項、第824條第2項之規定起
    訴請求裁判分割。因系爭土地為裡地，如以原物分割，被告
    方面既不願均繼續保持共有，且鈞院顧及分割後兩造各自分
    得之土地均需酌留對外通道，將使各造分得之土地面積過小
    ，而無利用價值，故若鈞院無法審酌如附圖所示原告主張之
    分割方案，則希望以變價分割之方式為之，再就變價後之價
    金依原共有比例分配，以期公允等語。並聲明：（一）准將
    兩造共有系爭土地准予分割。其分割方法如附圖所示：Ａ部
    分面積約133.33平方公尺分歸原告取得；Ｂ部分面積約666.
    67平方公尺分歸被告等按應有部分比例保持共有；（二）被
    告應協同原告就前項分割結果辦理分割登記。
二、被告方面：
(一)被告癸○○、丑○○、卯○○、辰○○、巳○○、午○○、
    酉○○、子○○、申○○、未○○、壬○○、辛○○等12人
    部分：同意分割系爭土地，但如果以原物分割，希望分割後
    能繼續保持共有，不過因為系爭土地為裡地，原物分割後面
    積過小恐有困難，故同意以變價分割之方式為之等語，資為
    抗辯。
(二)被告宇○○、黃○○、天○○、Ｂ○○、甲○○、亥○○、
    丙○○、庚○○、Ａ○○、戌○○、乙○○、己○○、丁○○、地○○、玄○○等15人部分：先前原已依土地法第34條
    之1 之規定欲出售系爭土地給他人，但未獲原告之同意而尚
    未辦理所有權移轉登記；原告提起本件分割共有物訴訟，如
    果要分割，其等15人願意繼續維持共有，不過因為系爭土地
    為裡地，原物分割後面積過小恐有困難，故同意以變價分割
    之方式為之等語等語，資為抗辯。
四、兩造不爭執之事實：
    坐落宜蘭縣宜蘭市○○段七結小段105 之25地號，地目旱，
    面積800 平方公尺之系爭土地為兩造所共有，兩造各自所有
    之應有部分之比例詳如附表所示，此有原告提出之系爭土地
    登記謄本在卷可按（詳卷宗第9至15頁）。
五、得心證之理由：
(一)按分割之方法不能協議決定者，法院得因任何共有人之聲請
    ，命為以原物分配於各共有人，或變賣共有物以價金分配於
    各共有人。民法第824第2項定有明文。又分割共有物時，法
    院應參酌當事人之聲明、共有物之性質、經濟效用及全體共
    有人利益等公平決之。另分割共有物，以消滅共有關係為目
    的，法院裁判分割共有土地時，除因該土地內部分土地之使
    用目的不能分割（如為道路），或部分共有人仍願維持共有
    關係，應就該部分土地不予分割或准該部分共有人成立新共
    有關係外，應將土地分配於各共有人單獨所有，最高法院69
    年台上字第1831號判例意旨參照。查系爭土地乃坐落於宜蘭
    縣宜蘭市○○段七結小段105之25地號，面積800平方公尺，
    係位於都市計畫區，使用分區為住宅區，兩造共有人共計28
    人，各自持有之土地所有權應有部分詳如附表所示，前開土
    地依其使用目的並無不能分割之限制，且兩造亦無禁止分割
    之約定，然未能達成協議分割之事實，為兩造所不爭，堪信
    屬實。是被告黃○○等15人雖以先前原已依土地法第34條之
    1 之規定欲出售系爭土地給他人，然未獲原告之同意而尚未
    辦理所有權移轉登記等詞置辯，然系爭土地既仍屬兩造共有
    ，且無不能分割之限制或約定，則原告提起本件訴訟訴請判
    決分割系爭共有土地，即核與前開之規定相符，應予准許。
(二)次查，系爭土地之面積乃為800 平方公尺，而共有人之人數
    眾多，乃達28名，雖被告癸○○、丑○○、卯○○、辰○○
    、巳○○、午○○、酉○○、子○○、申○○、未○○、壬○○、辛○○等12人同意於分割後繼續保持共有；另被告宇
    ○○、黃○○、天○○、Ｂ○○、甲○○、亥○○、丙○○
    、庚○○、Ａ○○、戌○○、乙○○、己○○、丁○○、地
    ○○、玄○○等15人亦同意於分割後繼續保持共有。然系爭
    土地之坐落位置乃為裡地，夾處於鄰地之間，未直接面臨任
    何馬路，需透過私設之3米巷道對外聯絡，此外別無其他通
    路之事實，有原告提出之系爭土地對外便道及附近道路位置
    圖乙份及現場照片為證（詳卷宗第59至67頁），且為兩造所
    不爭執。是如以原物分割之方式予以分割，除依兩造所陳劃
    分為原告、被告癸○○等12人、被告黃○○等15人之3 個區
    塊為分割外，尚必須考量酌留適當之通路，由兩造按原應有
    部分比例繼續維持共有以供通行前揭私設道路對外聯絡，惟
    因系爭土地面積非大，以此分割將造成土地過度細分而致面
    積狹小，產生畸零地而無法依其使用分區為建築使用，難期
    合理之利用，而無法充分發揮系爭土地之經濟效益。是兩造
    亦均陳明系爭土地如採原物分割，將因前故而顯有困難，從
    而本院審酌兩造之利益，及顧及社會資源與經濟效益，認原
    告主張原物分割倘有所不利，則希以變價分割之方法變賣共
    有物，再由兩造按各自應有比例予以分配價金之分割方法，
    乃屬妥適，且被告亦均表示同意以變價分割方式分割系爭土
    地，故認系爭土地應以變價分割方式為可採。
(三)綜上所述，原告與被告共有坐落宜蘭縣宜蘭市○○段七結小
    段105之25地號，地目旱，面積800平方公尺之土地准予變賣
    ，所得價金由兩造按如附表所示之應有部分比例分配之。又
    分割共有物事件本質上並無訟爭性，兩造本可互換地位，由
    任一共有人起訴請求分割，實質上並無何造勝敗之問題，本
    件關於分割共有物之訴訟費用為新台幣12,979元，由何造當
    事人負擔訴訟費用均顯失公平，爰酌由兩造各依所有之應有
    部分比例分擔，分擔之訴訟費用額詳如附表所示。
七、訴訟費用負擔之依據：民事訴訟法第80條之1。
中    華    民    國    97    年    5     月    23    日
                  臺灣宜蘭地方法院民事庭
                      法  官  林翠華
正本係照原本作成
如對本判決上訴，須於判決送達後20日內向本院提出上訴狀（須
附繕本）
中    華    民    國    97    年    5     月    23    日
                      書記官  林秀麗
附表：
┌────────┬────────┬────────┐
│ 當事人姓名     │應有部分之比例  │裁判費負擔之金額│
│                │                │(新臺幣；元以下4│
│                │                │捨5入)          │
├────────┼────────┼────────┤
│1.原告國有財產局│   24分之4      │     2,163元    │
├────────┼────────┼────────┤
│ 2.被告張阿牆   │   48分之1      │       270元    │
├────────┼────────┼────────┤
│ 3.被告丑○○   │   48分之1      │       270元    │
├────────┼────────┼────────┤
│ 4.被告卯○○   │   30分之1      │       433元    │
├────────┼────────┼────────┤
│ 5.被告辰○○   │   30分之1      │       433元    │
├────────┼────────┼────────┤
│ 6.被告巳○○   │   30分之1      │       433元    │
├────────┼────────┼────────┤
│ 7.被告午○○   │   30分之1      │       433元    │
├────────┼────────┼────────┤
│ 8.被告酉○○   │  150分之1      │        87元    │
├────────┼────────┼────────┤
│ 9.被告子○○   │  150分之1      │        87元    │
├────────┼────────┼────────┤
│10.被告申○○   │  150分之1      │        87元    │
├────────┼────────┼────────┤
│11.被告未○○   │  150分之1      │        87元    │
├────────┼────────┼────────┤
│12.被告壬○○   │  300分之1      │        43元    │
├────────┼────────┼────────┤
│13.被告辛○○   │  300分之1      │        43元    │
├────────┼────────┼────────┤
│14.被告玄○○   │  240分之136    │     7,355元    │
├────────┼────────┼────────┤
│15.被告宇○○   │  240分之1      │        54元    │
├────────┼────────┼────────┤
│16.被告天○○   │  240分之1      │        54元    │
├────────┼────────┼────────┤
│17.被告Ｂ○○   │  240分之1      │        54元    │
├────────┼────────┼────────┤
│18.被告甲○○   │  240分之1      │        54元    │
├────────┼────────┼────────┤
│19.被告亥○○   │  240分之1      │        54元    │
├────────┼────────┼────────┤
│20.被告李珮芳   │  240分之1      │        54元    │
├────────┼────────┼────────┤
│21.被告庚○○   │  240分之1      │        54元    │
├────────┼────────┼────────┤
│22.被告Ａ○○   │  240分之1      │        54元    │
├────────┼────────┼────────┤
│23.被告戌○○   │  240分之1      │        54元    │
├────────┼────────┼────────┤
│24.被告乙○○   │  240分之1      │        54元    │
├────────┼────────┼────────┤
│25.被告己○○   │  240分之1      │        54元    │
├────────┼────────┼────────┤
│26.被告丁○○   │  240分之1      │        54元    │
├────────┼────────┼────────┤
│27.被告地○○   │  240分之1      │        54元    │
├────────┼────────┼────────┤
│28.被告黃○○   │  240分之1      │        54元    │
└────────┴────────┴────────┘


司法院資訊處製作；財團法人民間司法改革基金會備份。
